【裁判字號】    97,訴,385
【裁判日期】    970829
【裁判案由】    撤銷不動產買賣
【裁判全文】
臺灣彰化地方法院民事判決  97年度訴字第385號
原      告  彰化商業銀行股份有限公司
法定代理人  乙○○
訴訟代理人  戊○○
被      告  丁○○
            丙○○
                        號
上  一  人
訴訟代理人  施廷勳律師
上列當事人間請求撤銷不動產買賣事件，本院於民國97年8 月15
日言詞辯論終結，判決如下：
    主  文
原告之訴駁回。
訴訟費用新臺幣伍萬肆仟零貳拾肆元由原告負擔。
    事實及理由
壹、程序方面：
    本件被告丁○○受合法通知，均未於言詞辯論期日到場，核
    無民事訴訟法第386 條各款所列情形，爰依原告聲請，由其
    一造辯論而為判決。
貳、實體方面：
一、原告主張：
  (一)訴外人佑聯水電工程股份有限公司（下稱佑聯公司）於民國
    96年10月5 日，邀同訴外人沈榮、謝榮桂及被告丁○○為
    連帶保證人，與原告訂立保證書、授信約定書，約定就佑聯
    公司現在（包括過去所負、現在尚未清償）及將來對於原告
    所負之一切債務，以本金新臺幣（下同）2,400 萬元整為限
    額，暨其利息、遲延利息、違約金、損害賠償及其他從屬於
    主債務人之負擔，願與主債務人負連帶清償之責。
  (二)佑聯公司依上開約定於96年10月11日起，分別向原告借款70
    0 萬元、1,000 萬元、500 萬元，並簽立同一內容之借據3
    紙。惟佑聯公司於96年11月30日發生退票，目前尚欠借款餘
    額21,483,812元，依據授信約定書第7 條第5 款約定，佑聯
    公司對原告所負之一切債務即視為全部到期，原告並於97年
    1 月18日發催告函通知訴外人佑聯公司等及被告丁○○於文
    到3 日內前來清償，然渠等未依期限清償債務，原告爰依據
    授信約定書主張渠等所負之一切債務視為全部到期；且原告
    業已取得該債權之和解筆錄。
  (三)被告間之身分關係為二親等血親，而被告丁○○為逃避債務
    ，竟與被告丙○○通謀而為虛偽意思表示，於96年10月16日
    以買賣為原因，將其所有之彰化縣彰化市○○○段530-12
    3 地號土地、面積138 平方公尺、持分10 ,000 分之73，
    彰化縣彰化市○○○段530-148 地號土地、面積80平方公尺
    、持分全部，彰化市○○○路179 號、建號5276號、持分
    全部，彰化市○○○路211-10號、建號5256號、持分10,0
    00分之111 （以下合稱系爭不動產）移轉於其妹被告丙○○
    ，並於96年11月27日完成所有權移轉登記；則被告丁○○所
    為以買賣為原因之債權行為，及移轉不動產所有權之物權行
    為，依民法第87條第1 項規定均為無效。又被告間所隱含之
    法律行為，應為贈與行為，蓋系爭不動產僅依原告就訴訟標
    的之計算就已逾529 萬元以上，如以市價判斷其價值當超過
    700 萬元，然依被告等留存於彰化地政事務所之土地建築改
    良物所有權買賣移轉契約書，所載之買賣價款總金額僅為2,
    713,077 元，顯屬虛偽，則其假買賣，實為贈與之債權行為
    ，及移轉系爭不動產所有權之物權行為，已嚴重損害聲請人
    之權利，應依民法第244 條第1 項之規定予以撤銷，並依民
    法第244 條第4 項塗銷移轉登記。
  (四)退萬步言，縱然被告等能證明移轉不動產所有權之行為係有
    對價之買賣契約行為，然被告等原係二親等血親關係，被告
    丙○○對於被告丁○○之財務狀況知之甚稔，可見被告丙○○於行為當時亦知被告丁○○之財務狀況已陷入支付不能或
    不能清償之虞之情形，則渠等買賣之債權行為及移轉系爭不
    動產所有權之物權行為，已嚴重損害聲請人之權利，應依民
    法第244 條第2 項之規定予以撤銷，並依民法第244 條第4
    項塗銷移轉登記等語。並聲明：先位聲明(1)被告丁○○於96
    年11月27日將系爭不動產，贈與及移轉所有權予被告丙○○
    之行為應予撤銷，被告丙○○經彰化地政事務所96彰土資字
    第040408號、96彰土資字第040409號、96彰建資字第010326
    號、96彰建資字第010325號以買賣為原因之移轉所有權登記
    應予塗銷。(2)訴訟費用由被告連帶負擔。備位聲明：(1)被告
    丁○○於96年11月27日將系爭不動產，買賣及移轉所有權予
    被告丙○○之行為應予撤銷，被告丙○○經彰化地政事務所
    96彰土資字第040408號、96彰土資字第040409號、96彰建資
    字第010326號、96彰建資字第010325號以買賣為原因之移轉
    所有權登記應予塗銷。(2)訴訟費用由被告連帶負擔。
  (五)原告對被告抗辯之陳述：
  1.本案被告二人基於詐害原告債權之原因虛偽成立買賣不動產
    契約，進而移轉所有權移轉登記，此由被告二人於96年11月
    27日於有限責任彰化第六信用合作社（下稱彰化六信）所申
    請之不動產貸款即可知悉，蓋因銀錢業者於授信前通常會查
    調債務人與保證人之聯合徵信中心資料以查明借保戶之信用
    往來情形，被告丙○○經銀行徵信時，即可得知丁○○之銀
    行往來之借款情形，怎可謂不知悉其債權銀行往來情形；且
    被告丙○○於彰化六信貸款之唯一保證人即為被告丁○○，
    此與銀錢業者不動產擔保授信之連帶保證人通常以配偶為第
    一考量不同，可見係因被告急於為通謀意思表示，為簡化其
    程序，始以原班人馬角色互換之方式辦理貸款。
  2.另原告雖不爭執96年8 月13日被告丙○○匯款300 萬元予被
    告丁○○之匯款委託書（下稱系爭匯款委託書）及被告二人
    於96年8 月15日簽訂之不動產買賣契約書（下稱系爭不動產
    買賣契約書）之形式上真正，但否認其內容的真正。因雖有
    系爭匯款委託書，但無法直接推認是給付買賣價金；況匯款
    是在96年8 月13日，但系爭不動產買賣契約書契約日期卻是
    96年8 月15日，顯然跟一般不動產買賣之常情有違。
  3.又系爭不動產之價格根據附近成交行情及彰化六信之核貸金
    額推估應在550 萬至580 萬之間，渠等如不是基於通謀意思
    表示，為免債權人產生疑義，怎可能以高出市場行情之價格
    成立買賣契約，況被告又是二親等血親，怎會為了賺自己人
    的錢，而以高於市場價格予以出售。
  4.縱然原告之先位聲明不能成立，然如前所述，被告丙○○於
    彰化六信授信時，即已得知丁○○對原告負有保證債務，因
    此其等詐害債權人之債權意圖甚明等語。
二、被告丙○○則以：
  (一)被告丙○○於96年8 月11日出售所有坐落花壇鄉○○○段72
    6 地號等3 筆不動產所有權予訴外人顏世陸，並收受定金30
    0 萬元後，即與被告丁○○就系爭不動產之買賣達成合意，
    並於96年8 月13日填寫系爭匯款委託書，匯款300 萬元予被
    告丁○○，雙方復於96年8 月15日簽訂系爭不動產買賣契約
    書，由被告丙○○以總價810 萬元承買之，除已付之300 萬
    元價款外，餘款則約定由被告丙○○代償系爭不動產上原負
    擔之抵押貸款債務約510 萬元；嗣被告丙○○即持系爭不動
    產向彰化六信抵押貸得款項並完成代償。是被告間並無任何
    通謀虛偽意思表示，且被告間移轉系爭不動產所有權並非贈
    與或無償行為，此事實亦早經財政部臺灣省中區國稅局查核
    後認定確非屬贈與財產行為。至於匯款300 萬元早於簽約日
    期，係因被告二人是親姊妹，早幾天付定金是人之常情，無
    可厚非，難以質疑買賣的真實性。
  (二)因被告丁○○於欲辦理所有權移轉登記時始發現已遺失所有
    權狀，遂於同年8 月27日向地政機關申請補發權狀，再於領
    得新所有權狀後，於96年10月16日向地政事務所申請辦理所
    有權移轉登記，並於同年11月27日完成登記。可知上開買賣
    系爭不動產之債權行為成立時間，早於被告丁○○因保證契
    約而對原告負擔債務之時間。而行使撤銷權之債權成立前既
    存之法律關係，於該債權成立後履行者，對於債務人之該履
    行行為不得行使撤銷權，蓋基於行使撤銷權之債權成立時已
    經存在之法律關係，債務人原應有之負擔亦係構成責任財產
    之部分，其履行自不得謂有害於他債權，是原告應不得撤銷
    上開成立於先之債權行為，亦無從撤銷為履行該債權行為而
    生之移轉不動產物權行為。
  (三)被告丁○○是否對原告負有保證債務，實非第三人所能知悉
    ，被告丙○○否認知道被告丁○○對原告負有保證債務，亦
    否認明知系爭不動產之買賣及移轉所有權行為有害於原告對
    被告丁○○之債權，原告就此應負舉證之責。
  (四)又被告間之買賣行為，被告丙○○雖取得系爭不動產所有權
    ，惟被告丁○○亦獲得相當之對價，是參照最高法院51年台
    上字第302 號及55年台上字第2839號判例意旨，該買賣行為
    自無何侵害債權人利益之可言。
  (五)再者，系爭不動產之市值與810 萬元之交易價格相當，原告
    主張以彰化六信核貸金額推估僅值550 萬元，未考量核貸金
    額尚涉及其他因素，難認有據等語，資為抗辯。並聲明：(1)
    原告之訴駁回。(2)訴訟費用由原告負擔。
三、被告丁○○受合法通知，未於言詞辯論期日到場，亦未提出
    書狀作何聲明或陳述。
四、兩造不爭執之事項：
  (一)佑聯公司於96年10月5 日邀同被告丁○○為連帶保證人，與
    原告簽訂契約，授信額度2,400 萬元，嗣於96年10月11日借
    款700 萬元，1000萬元，500 萬元，目前尚欠21,483,812元
    。
  (二)佑聯公司於96年11月30日發生退票。
  (三)佑聯公司自97年1 月11日未依約攤還本息，原告並於97年1
    月18日發催告函。
  (四)被告二人於96年8 月15日在甲○○代書之正大代書事務所簽
    訂系爭不動產買賣契約書，並於96年11月27日以買賣為原因
    辦理系爭不動產所有權移轉登記完畢。
  (五)被告丙○○於96年8 月13日匯款300 萬元至被告丁○○在彰
    化市第五信用合作社（下稱彰化五信）旭光分社0000000000
    0000號之帳戶，另被告丙○○並向有限責任彰化第六信用合
    作社辦理貸款550 萬元，且將其中5,074,000 元用以代償被
    告丁○○於國泰世華商業銀行之抵押貸款。
五、兩造爭執事項：
  (一)被告間系爭不動產買賣是否出於通謀虛偽意思表示，其中隱
    藏有贈與之無償行為，並有害及債權。
  (二)被告丙○○是否明知被告丁○○負有大筆保證債務而為系爭
    不動產買賣，並損害原告之債權。
六、得心證之理由：
  (一)先位聲明部分：
  1.原告主張被告丁○○係為逃避債務，與被告丙○○通謀虛偽
    意思表示而締結虛偽之買賣契約，實際上係將系爭不動產贈
    與被告丙○○等語，業經被告丙○○否認，辯稱其與被告丁○○之買賣為真等語。
  2.經查：
  (1)被告二人於96年8 月15日簽訂系爭不動產買賣契約書，約定
    總價金810 萬元，分兩次支付，第一次為定金300 萬元，餘
    款510 萬元則由被告丙○○為被告丁○○代償其以系爭不動
    產為擔保向國泰世華商業銀行貸款之貸款餘額（多退少補）
    ；而被告丙○○除已於96年8 月13日將300 萬元匯入被告丁○○在彰化五信旭光分社之帳戶外，第二筆價金之支付，因
    系爭不動產所有權狀遺失，經於96年8 月27日及同年9 月13
    日向彰化縣彰化地政事務所申請補發，並於96年9 月27日及
    同年10月16日獲得補發後，始由代書著手辦理系爭不動產所
    有權移轉登記事宜，並向彰化六信申辦抵押貸款，嗣始於96
    年11月27辦妥所有權移轉及抵押設定登記，再於翌日即28日
    向彰化六信貸得550 萬元（其中100 萬元為無擔保放款），
    並於同日代償被告丁○○向國泰世華商業銀行之貸款餘額共
    5,074,000 元等情，有被告丙○○提出之系爭不動產買賣契
    約書、安泰商業銀行匯款委託書、國泰世華商業銀行利息手
    續費收據影本、財政部臺灣省中區國稅局非屬贈與財產同意
    移轉證明、彰化縣土地異動清冊、土地登記申請書（權狀補
    給）、權狀遺失切結書、土地登記申請書（所有權移轉登記
    ）、土地及建物所有權狀、增值稅及契稅繳款書、彰化六信
    97年7 月10日彰六信代字第2164號函送之借款申請書暨批復
    書、抵押權設定契約書、他項權利證明書及放款明細資料查
    詢及列印等影本附卷可稽；且證人即辦理系爭不動產買賣契
    約書簽訂及所有權移轉登記之代書甲○○於本院訊問時亦結
    證稱：被告二人係於談好交易條件後，才於96年8 月15日至
    其事務所請其代擬契約書，當時被告有告知定金300 萬元已
    於同年月13日先行給付；另第二筆代償國泰世華商業銀行貸
    款之價金亦已履行完畢，且此代償行為也是由其代辦的；當
    時係因被告於簽約後發現系爭不動產之所有權狀遺失，故由
    其辦理權狀補發手續，待權狀補發後，才開始辦理過戶及代
    償作業等語（參本院97年8 月15日言詞辯論筆錄第2-4 頁）
    。是被告丙○○辯稱系爭不動產買賣為真等語，應非虛妄，
    堪予採信。
  (2)至原告雖主張被告二人先付定金300 萬元再訂約，及依彰化
    六信核貸資料可知系爭不動產之價值僅約550 萬元至580 萬
    元，被告二人為姐妹，買賣價金竟高達810 萬元，均有違常
    情等語。惟查：被告丙○○辯稱因其與被告丁○○係親姐
    妹，故於談定交易價格後即應被告丁○○之請求先給付定金
    300 萬元等語，核與證人甲○○證稱被告二人係談妥交易條
    件後始至其事務所簽約，當時被告即表明定金已支付等情相
    符。則被告二人既為親姐妹，其等基於姐妹情誼及信賴關係
    ，由被告丙○○先行給付定金予被告丁○○後再行簽約，縱
    與一般人之交易習慣不同，亦難認有違常情。另原告先於
    起訴時以系爭不動產之市值應超過700 萬元為由，主張被告
    間以2,713,077 元（移轉登記申請書所記載之金額，係以公
    告現值計算）為買賣，顯屬虛偽等語；待上揭證據顯示被告
    間買賣價金為810 萬元且被告丙○○已給付全部價金後，再
    翻異其陳述，主張系爭不動產市值僅約550 萬元至580 萬元
    ，被告間以810 萬元成立買賣，顯屬虛偽等語。原告前後主
    張明顯矛盾，又無所憑據，實不足憑採。
  (3)綜上，被告二人間於96年8 月15日締結系爭不動產買賣契約
    ，被告丙○○並已依約支付價金予被告丁○○之事實，既有
    上開證據為憑，而原告就其主張被告二人間系爭不動產買賣
    為通謀虛偽意思表示乙節又未能舉證以實其說，則原告主張
    被告二人間之系爭不動產買賣因通謀虛偽意思表示為無效，
    被告間隱藏有贈與之無償行為等語，即屬無據；從而，原告
    主張依民法第244 條第1 項有關無償行為撤銷之規定，撤銷
    被告間之贈與行為及移轉所有權行為，並依同條第4 項塗銷
    所有權移轉登記，自無理由，應予駁回。
  (二)備位聲明部分：
  1.原告主張縱使被告間就系爭不動產之買賣為真，因被告係二
    親等血親關係，被告丙○○對於被告丁○○之財務狀況知之
    甚稔，對其等買賣之債權行為及移轉系爭不動產所有權之物
    權行為將嚴重損害聲請人權利之事實，亦必明瞭等語，業經
    被告丙○○否認，並辯稱其於買賣系爭不動產時不知被告丁○○之財務狀況，且系爭不動產買賣契約係於原告主張佑聯
    公司向其貸款之96年10月11日前即已締結，嗣後所有權移轉
    登記只是履行債務，況被告丙○○雖取得系爭不動產所有權
    ，但亦已支付價金予被告丁○○，自無侵害債權人之利益可
    言等語。
  2.經查：
  (1)按債務已屆清償期，債務人就既存債務為清償者，固生減少
    積極財產之結果，但同時亦減少其消極財產，於債務人之資
    力並無影響，不得指為民法第244 條第1 項或第2 項之詐害
    行為；又債務人出賣其財產非必生減少資力之結果，苟出賣
    之財產已獲得相當之對價，則一方面減少其財產，一方面減
    少其債務或取得價金，對於其他債權人，即難謂為詐害債權
    行為；而依民法第244 條第2 項行使撤銷權，必須債權人於
    債務人之行為有害及其債權時，始得為之（最高法院55年台
    上字第2839號、51年台上字第302 號判例意旨、75年度台上
    字第619 號判決意旨參照）。
  (2)查原告主張佑聯公司係於96年10月5 日邀同被告丁○○擔任
    連帶保證人，並於同年月11日向原告貸款共1,200 萬元；而
    被告間系爭不動產買賣契約係於96年8 月15日即簽訂，被告
    丙○○之定金300 萬元更於96年8 月13日即已給付乙節，已
    經認定如上，則姑不論本件買賣係因被告丁○○遺失系爭不
    動產之所有權狀，須辦理權狀補發，致迄96年10月16日始取
    得補發之權狀，並因而遲至96年11月27日方完成所有權移轉
    登記，否則應可於佑聯公司向原告貸款前完成系爭不動產移
    轉登記之情節；縱以本件系爭不動產所有權確係於佑聯公司
    已向原告貸款、被告丁○○已開始負擔連帶保證責任後始移
    轉登記予被告丙○○之情形觀之，因被告丁○○於開始承擔
    佑聯公司向原告貸款之連帶保證債務前，已與被告丙○○簽
    訂系爭不動產買賣契約書，並已收受定金300 萬元，是此時
    被告丁○○對被告丙○○已負有移轉系爭不動產所有權之債
    務，則縱使被告丁○○於負擔上揭連帶保證債務後，始將系
    爭不動產移轉登記予被告丙○○，因此時移轉行為係履行既
    存之債務，不但可使被告丁○○之債務減少，更使其因此取
    得出賣系爭不動產之價金810 萬元（其中5,074,000 元因用
    以清償被告丁○○向國泰世華商業銀行之貸款而使該銀行對
    被告丁○○之優先債權消滅），揆諸首揭判例及判決意旨，
    實難認被告丁○○出賣系爭不動產，有何害及原告債權之處
    ，是原告主張被告間就系爭不動產之買賣及移轉所有權行為
    已損害原告之債權等語，委不足採。
  (3)綜上，被告間就系爭不動產之買賣及移轉行為既未損及原告
    之債權，其主張依民法第244 條第2 、4 項撤銷被告間就系
    爭不動產之買賣及移轉行為，並塗銷所有權移轉登記等語，
    洵屬無據，為無理由，亦應予以駁回。
  (三)綜上，原告先位及備位聲明既均於法無據而無理由，本件原
    告之訴自應予以駁回。
七、本件事證已臻明確，兩造其餘主張及舉證，經本院審酌後認
    與判決結果無影響，爰不另一一論述，附此敘明。
八、本件裁判費用53,470元，證人日旅費554 元，合計54,024元
    ，已由原告預納，有收據2 紙可憑，堪以確定。
九、訴訟費用負擔之依據：民事訴訟法第78條。
中    華    民    國    97    年    8     月    29    日
                  民事第二庭  法  官  吳永梁
以上正本係照原本作成。
如對判決上訴，應於判決送達後20日內向本院提出上訴狀。
中    華    民    國    97    年    9     月    4     日
                              書記官  陳美敏


司法院資訊處製作；財團法人民間司法改革基金會備份。
